【裁判字號】    99,訴,1263
【裁判日期】    991118
【裁判案由】    所有權移轉登記
【裁判全文】
臺灣高雄地方法院民事判決              99年度訴字第1263號
原      告  林慶水
訴訟代理人  王進輝律師
被      告  林怡伶
訴訟代理人  曾慶雲律師
上列當事人間請求所有權移轉登記事件，本院於民國99年11月4
日言詞辯論終結，判決如下：
    主      文
原告之訴及假執行之聲請均駁回。
訴訟費用由原告負擔。
    事實及理由
一、原告主張：伊於民國74至75年間至臺北工作，為了居住需要
    而購買坐落臺北市○○區○○段三小段298 地號土地（應有
    部分35/90827）及其上同小段3841建號即門牌號碼為同區○
    ○路198 巷38弄5 號5 樓之建物（下稱系爭房地），惟系爭
    房地為國宅性質，須設籍在臺北市之市民方具有購買資格，
    是伊即與具購買資格之女兒即被告約定，借用被告名義申購
    系爭房地，通過資格審核，並登記在被告名下，而購屋後所
    需繳納之分期貸款本息、稅款均由伊支付；又系爭房地於77
    年5 月交屋後，即由伊與訴外人即妻子林孫慧紅（下稱林孫
    慧紅）入住，被告嗣後才搬入同住，至80年10月29日結婚遷
    出，而伊與林孫慧紅則居住至85年底搬離，之後均由伊委由
    林孫慧紅出租他人使用，並收取租金至今。然被告先後於93
    年、96年間，卻以資金調度困難為由，要求林孫慧紅交予系
    爭房地所有權狀，分別向匯豐銀行、合作金庫銀行貸款，並
    要求系爭房地之承租人向被告支付租金，且對外宣稱欲將系
    爭房地出售，顯有將系爭房地據為己有之意圖，故以起訴狀
    繕本之送達為終止借名契約之意思表示，爰依據終止雙方借
    名登記契約後之法律關係，即類推適用民法第541 條第2 項
    、第263 條準用第259 條及第179 條規定，提起本件訴訟。
    並聲明：(一)被告應將系爭房地之所有權移轉登記予原告。(二)
    願供擔保以代釋明，聲請宣告假執行。
二、被告則以：系爭房地完全係由渠出資購買，兩造間並無合意
    成立借名登記契約之情事；伊為系爭房地之所有權人，原告
    主張終止兩造間借名登記契約後，請求將系爭房地所有權移
    轉登記予原告，並無理由等語，資為抗辯。並聲明：(一)駁回
    原告之訴。(二)如受不利之判決，願供擔保，聲請准予免為假
    執行。
三、兩造間之不爭執事項：
  (一)兩造為親生父女關係。
  (二)系爭房地於77年4 月15日以買賣為原因登記為被告所有，並
    有土地暨建物所有權狀、土地及建物登記謄本等為證（見卷
    宗頁12至15、55、60）。
  (三)系爭房地交屋後，原告與林孫慧紅遷入居住，嗣於85年底搬
    離，並以林孫慧紅為出租人，將系爭房地出租他人，租金由
    承租人匯入或鄰居邱坤宗代收後匯入林孫慧紅之帳戶，並有
    房屋租賃契約書、存摺明細為證（見卷宗頁25至42）。
  (四)訴外人即原告女兒林淑真（下稱林淑真）於75年赴日後，先
    後曾親自將日幣交付予赴日探視之林孫慧紅，及託人將日幣
    帶回臺灣轉交予林孫慧紅。
四、是以，本件爭點厥為：兩造間就系爭不動產是否有借名登記
    契約存在？爰析述如下：
  (一)按當事人約定，一方（借名者）經他方（出名者）同意，而
    就屬於一方現在或將來之財產，以他方之名義，登記為所有
    人或其他權利人，即為借名契約；在現行法下，借名契約乃
    無名契約，依私法自治原則，當事人基於特定目的而訂立借
    名契約，自無不可，故當事人間之權利義務，應先依雙方當
    事人之契約內容而定，契約未約定者，則以補充解釋之方法
    定之，並參考民法關於委任之相關規定。故借名登記關係，
    須基於借名者與出名者間合意訂立借名契約，方能發生。又
    當事人主張有利於己之事實，就其事實有舉證之責任，民事
    訴訟法第277 條前段定有明文，若原告先不能舉證，以證實
    自己主張之事實為真實，則被告就其抗辯事實即令不能舉證
    ，或其所舉證據尚有疵累，亦應駁回原告之請求（最高法院
    17年上字917 號判例要旨參照）。是原告主張兩造間就系爭
    房地之所有權存有借名登記契約，自應就此有利事實負舉證
    之責。
  (二)經查：原告於99年5 月11日「民事陳述事實經過狀」（見卷
    宗頁67）主張購買系爭房地時，係由林孫慧紅前往登記，因
    登記時須先繳納定金新臺幣（下同）3 萬元，林孫慧紅先向
    友人調借支票（面額3 萬元）乙紙，再由友人陪同前往國宅
    處辦理登記，而總價金為196 萬元，資金為林孫慧紅籌措及
    伊所賺取之金錢等情，惟細究99年10月7 日言詞辯論期日，
    林孫慧紅先證稱：當時曾陪同原告一起去看房子，看房子當
    天就付定金（見卷宗頁93、94）等語；隨後又改稱：當時支
    付訂金時是林孫慧紅自己一個人去支付定金（見卷宗頁95）
    等語，經核與古美江於同日證稱，當時原告去看房子時，是
    單獨借住在她家，原告的其餘家人均未陪同借住，林孫慧紅
    都在高雄帶小孩（見卷宗頁102 頁）等語，顯有出入，林孫
    慧紅於購屋之初究竟有無去看房子、林孫慧紅與原告有無一
    起去看房子等均不無疑問。
  (三)又查林孫慧紅證稱：簽約時頭期款之籌措係參與訴外人阮麗
    珍（下稱阮麗珍）所任職電信公司內之互助會，得標約20幾
    萬（見卷宗頁93）；其當時在高雄當褓姆，忘記阮麗珍如何
    交付會錢（見卷宗頁95）等語；阮麗珍則證稱：林孫慧紅約
    76年左右，曾提及打算要購屋，要求幫忙跟會，得標金額約
    10幾萬元，一會大約5,000 元，得標的會錢是林孫慧紅到我
    家來拿，當時林孫慧紅還在高雄擔任褓姆（見卷宗頁99 ）
    等語，足徵阮麗珍尚能清楚記憶每一會之金額數目及當時係
    由林孫慧紅到家中領取得標會錢以觀，應認阮麗珍就此部分
    事實之可信度較林孫慧紅為高，則當年之得標合會金數額究
    竟是10幾萬元或20幾萬元，林孫慧紅之證詞與阮麗珍之證詞
    差距甚大，是林孫慧紅對於籌措頭期款事實所為之證述情節
    是否可信，並非毫無疑義；再參以林孫慧紅既於作證時，對
    於準備頭期款之事宜均能清楚記憶並陳述如何籌措之細節，
    但對於簽約竟不清楚是何人去簽約，僅不否認簽約當天不在
    場，洵難想像其能記憶如何籌措頭期款，卻不能記憶是將款
    項交由誰去簽約繳付乙節為合理，因此林孫慧紅是否以參與
    互助會之方式交付頭期款，確有疑問。
  (四)再原告主張：被告應將系爭房地之所有權移轉登記予原告，
    其理由無非是以購買系爭房地之貸款及稅款均由伊支付，被
    告未付半毫等情，並舉林孫慧紅為證，經查：原告表示購買
    系爭房地之定金係林孫慧紅向友人調借面額3 萬元之支票乙
    紙，頭期款20餘萬元係林孫慧紅以從事褓姆工作之積蓄及參
    加互助會得標支付（見卷宗頁67）等語，雖與林孫慧紅於言
    詞辯論期日證稱：原告有出錢購買系爭房地，是林孫慧紅與
    原告一起去看系爭房地，總價約190 萬元，要先付訂金3 萬
    元，簽約時則要先繳頭期款20幾萬元，資金來源為林孫慧紅
    先請阮麗珍幫忙參與阮麗珍任職電信公司內之互助會，得標
    約20幾萬元作為定金購買系爭房地（見卷宗頁93）等語大致
    相符，然凡此證言均係關於購買系爭房地時之定金及頭期款
    部分，係由林孫慧紅自己去籌措資金以支付之，均未能證明
    原告於購買系爭房地之初有何支付款項之行為。
  (五)又原告主張：嗣後每月之分期貸款、相關稅款均由伊支付等
    情，並以林孫慧紅於同一言詞辯論期日之證詞為證；惟查林
    孫慧紅雖表示每月的貸款均由原告負責繳納，林孫慧紅僅在
    資金不足時才墊付（見卷宗頁93）等語，然自訴外人鄭秀琴
    （下稱鄭秀琴）所證稱：林孫慧紅為其小孩之褓姆，有幾次
    其遲繳褓姆費，林孫慧紅就向其表明繳交貸款之狀況，大概
    是以褓姆費繳交貸款（見卷宗頁101 ）等語以觀，亦僅能推
    認每月貸款之資金來源似多係出自林孫慧紅從事褓姆每月之
    報酬。
  (六)另參以被告表示，每月貸款皆係渠將款項交由林孫慧紅代為
    支付，渠自訴外人林淑真（下稱林淑真）借得日幣2 次，於
    兌換為新臺幣後亦交由母親繳交貸款等語，而林孫慧紅也不
    否認曾自林淑真取得日幣2 次；暨林淑真證稱：被告每月都
    會給原告及林孫慧紅生活費，其中包含每月應付貸款（見卷
    宗頁63、97、103 ）等語，足認每月分期貸款繳交事宜應係
    由林孫慧紅代為處理，且系爭房地出租事宜自始自終均係以
    林孫慧紅名義與承租人簽約，並以林孫慧紅之帳戶作為收取
    租金之匯款帳戶等情，經鄭秀琴證述屬實在卷（見卷宗頁
    100 ）可憑，益徵關於系爭房地之貸款本息清償及出租等事
    項多由林孫慧紅出面處理，殊與原告主張每月分期貸款均係
    由伊自己交付，偶有不便才由林孫慧紅代墊乙節相違；雖原
    告提出地價稅、房屋稅繳款書多紙為其負責繳款之證明，惟
    觀其繳款書之內容，實無從證明究係何人出面繳納稅款，則
    原告主張完全係由其支付購屋後之分期貸款、稅款云云，尚
    難採信。
  (七)另觀以林淑真證稱：曾借日幣予被告，其金額總計折合新臺
    幣約40餘萬元，目的是為了減輕被告購買系爭房地之貸款壓
    力，惟為原告所否認，並表示2 次自林淑真取得日幣，是林
    淑真為了補貼家用等語，惟林孫慧紅既不爭執曾2 次自當時
    留日之林淑貞處領取日幣貼補家用，但原告及林孫慧紅同時
    亦表示不曾每月自林淑真及被告領受過生活費（見卷宗頁98
    ）等語，衡諸常情，若被告與林淑真從未給付過家用，殊難
    想像林淑真於75年赴日後，於系爭房地貸款未繳清前，特別
    將留日工作之大筆積蓄當作補貼家用而交予林孫慧紅；且林
    孫慧紅證稱，當初第一次拿到錢時，其並未將日幣交付予被
    告，第二次是林淑真託友人拿日幣回台，2 次均是自己去兌
    換云云，惟林淑真則指證當時伊有特別交代要林孫慧紅轉交
    給被告，第2 次是被告赴日伊直接交給被告帶回臺灣（見卷
    宗頁98）等語，被告也表示2 次均是由其至銀樓兌換，再交
    由林孫慧紅去繳交貸款（見卷宗頁103 ）等語，衡情折合新
    臺幣20多萬元之日幣，一般人不會隨便交由外人輾轉交到親
    人手上，況林孫慧紅又未能說明是哪位友人轉交，並參以被
    告尚能說明是在何處兌換日幣，顯見林孫慧紅此部分所證述
    情節尚與一般人經驗法則相違，應認係迴護原告之主張，委
    無足取。
  (八)原告另主張：系爭房地所有權狀正本原由其保管，嗣因被告
    欲申請貸款，透過林孫慧紅瞞著原告借用後未還云云，惟為
    被告執以系爭房地所有權狀正本未曾由原告或第三人保管持
    有等語否認，經查：
    1.原告主張系爭房地除當初購屋時向臺北銀行股份有限公司
      貸款後，曾先後3 次為被告將系爭房地所有權狀取去，設
      定抵押權予臺北富邦商業銀行股份有限公司（下稱臺北富
      邦銀行）、上海匯豐銀行股份有限公司（下稱匯豐銀行）
      及合作金庫商業銀行有限公司（下稱合庫），第1次 向銀
      行借貸後有將系爭不動產權狀返還，第2 次向銀行借貸後
      即未返還，更以第3 次增貸來代償第2 次之借款等情，尚
      與依職權函查系爭房地之異動索引（見卷宗頁112 至117
      頁）不相一致，系爭房地申購時應係向臺北銀行股份有限
      公司（下稱臺北銀行）辦理貸款，嗣因臺北銀行與富邦商
      業銀行股份有限公司合併後，更名為臺北富邦商業銀行；
      嗣於92年間，因清償而塗銷臺北富邦商業銀行之抵押權登
      記，並另向臺北國際商業銀行股份有限公司（下稱臺北國
      際商銀）申貸，將系爭房地設定抵押權登記；後於93年間
      ，因清償而塗銷臺北國際商銀之抵押權登記，並另向匯豐
      銀行申貸，將系爭房地設定抵押權登記；再於96年間，因
      清償而塗銷匯豐銀行之抵押權登記，並另向合庫申貸，將
      系爭房地設定抵押權登記。
    2.惟原告既主張為實際出資購買系爭房地之人，即應知悉被
      告將系爭房地設定抵押權予第三人，對其權益影響甚鉅，
      且應知悉伊借用他人名義登記價值不斐之系爭房地，所有
      權狀正本之持有、保管乃保障自身權益之重要憑證，衡情
      以言，自應妥善保管所有權狀正本，並禁止被告一再將系
      爭房地設定抵押予第三人，惟原告竟對被告自93年第2 次
      申貸設定抵押權後，以迄96年第3 次申貸設定抵押權，遲
      至99年提起本案訴訟，其間長達約6 年，均未對被告加以
      制止或主張權利，實與常情不符，難認原告係因被告借用
      而交付系爭房地之所有權狀正本予被告。矧以，原告對於
      伊自申購系爭房地後至被告於93年申貸前保管、持有所有
      權狀正本之事實，尚未舉證以實其說。是以，洵難逕以原
      告此部分之主張，遽為有利於原告事實之判斷。
  (九)至於訴外人古美江、鄭秀琴、孫慧珍、阮麗珍等人之證詞，
    經核概由原告之妻林孫麗紅轉述而得知系爭房地申購之相關
    情形，誠難遽為有利於原告事實之認定。
  (十)職是之故，揆諸上揭條文及說明，原告對於伊所主張兩造間
    就系爭房地成立借名登記契約之事所提出之書證暨聲請調查
    人證部分，尚難認為系爭房地確係原告出資購買，而兩造間
    就系爭房地有借名登記契約存在，尚不足採，自應駁回原告
    之請求。
五、綜上所述，原告以依終止系爭借名登記契約後之法律關係，
    類推適用民法第541 條第2 項、第263 條準用第259 條及第
    179 條等規定，請求被告移轉系爭房地所有權登記予原告，
    並無理由，應予駁回。
六、原告之訴既經駁回，其假執行之聲請即失所附麗，應併予駁
    回之。
七、因本件事證已臻明確，兩造其餘主張陳述及所提之證據，經
    本院斟酌後，咸認與判決結果不生影響，均毋庸再予論述，
    附此敘明。
據上論結，本件原告之訴為無理由，依民事訴訟法第78條，判決
如主文。
中    華    民    國    99    年    11    月    18    日
                  民事第五庭  法  官  劉定安
正本係照原本作成。
如不服本判決，應於送達後20日內，向本院提出上訴狀並表明上
訴理由，如於本判決送達前提起上訴者，應於判決送達後10日內
補提上訴理由書（須附繕本）。
如委任律師提起上訴者，應一併繳納上訴審裁判費。
中    華    民    國    99    年    11    月    18    日
                              書記官  林秀敏

司法院資訊處製作；財團法人民間司法改革基金會備份。
